---
title: "Tarea_2"
author: "Manfred Salas-Castro & Valentina Rodríguez"
format: html
editor: visual
---

## Descripción

El presente repositorio contiene información referente al análisis de datos covid-19 en Costa Rica para el 30 de mayo del 2022. De esta manera, se realiza una retabulación y reacomodo de datos, conversiones de fechas, creación de dataframes, cambio de columnas y elaboración de gráficos para análisis e interpretación de datos mediante paquetes de código como ggplot2 y tidyverse.

En este sentido, una vez procesados los datos, se ha logrado visualizar que, por ejemplo, la cantidad de casos positivos de covid-19 fue mayor en zonas urbanas en las que había mayor concentración de población, que en zonas rurales. Además, en cuanto a los casos positivos por grupos de edad, se podría deducir que existió un aumento de casos en menores de edad por la falta de vacunación en los mismos.

## Fuente de Datos

La información utilizada y analizada en el presente repositorio, corresponde a los datos COVID en Costa Rica al 30 de mayo de 2022 "05_30_22_CSV_GENERAL.csv" y "05_30_22_CSV_POSITIVOS.csv", los cuales pueden descargarse en el siguiente link:

<https://oges.ministeriodesalud.go.cr/>

#### Notación Fija

```{r}
#|  label: Notacion fija

# Se le da preferencia a la notación fija (sobre la científica) 

options(scipen = 7)
```

#### Cargar librerías

```{r}
#|  label: Cargar librerias
library(readr)
library(tidyverse)
library(data.table)
library(ggplot2)
library(DT)
library(dplyr)
library(plotly)
```

## Preparar el entorno

```{r}
#|  label: Preparacion del entorno
# Cargar CSV
# con la función read_delim() de readr
covid_general <-
read_delim(
file = "C:/Users/HP/Documents/POSGRADO GIRH/Programación/TareaII_Manfred_Valentina/05_30_22_CSV_GENERAL.csv",
col_select = c(
"FECHA",
"hom_posi",
"muj_posi",
"menor_posi",
"adul_posi",
"am_posi",
"nue_posi")
)
```

### Cambiar de nombre a las columnas.

```{r}
#|  label: Cambio de nombre a las columnas
covid_general <-
covid_general |>
rename(
fecha = FECHA,
hombres_positivos =  hom_posi,
mujeres_positivas = muj_posi,
menores_positivos = menor_posi,
adultos_positivos = adul_posi,
acumulado_adultos_mayores_positivos = am_posi,
nuevos_positivos = nue_posi
)
```

### Cambio de tipo de datos de la columna fecha, de str a date #ISO 8601

```{r}
#|  label: Cambio en formato de fecha
covid_general <-
covid_general |>
mutate(fecha = as.Date(fecha, format = "%d/%m/%Y"))
```

### Eliminación de columnas no necesarias.

```{r}
#|  label: Eliminar columnas no necesarias
covid_general <- drop_na(data = covid_general)
```

## Tabla 1

```{r}
#|  label: Desarrollar la primera tabla
covid_general |>
  datatable(options = list(
    pageLength = 5,
    language = list(url = '//cdn.datatables.net/plug-ins/1.10.11/i18n/Spanish.json')
  ))
```

## Gráfico 1. Casos positivos nuevos por día, del 03/06/2020 al 30/05/2022.

```{r}
#|  label: Generar el primer gráfico (casos positivos nuevos por dia)
grafico_barras <-
covid_general |>
ggplot(aes(x = fecha, y = nuevos_positivos)) +
geom_col(color= "cadetblue3") +
ggtitle("Cantidad de casos positivos nuevos diarios de Covid-19 en
Costa Rica del 03/06/2020 al  30/05/2022.") +
xlab("Fecha") +
ylab("Cantidad de casos nuevos")
grafico_barras
### Gráfico interactivo
ggplotly(grafico_barras) |>
config(locale = 'es')
```

## Gráfico 2. Evolución temporal de los casos positivos acumulados de hombres y de los casos positivos acumulados de mujeres.

```{r}
#|  label: Generar grafico 2 sobre evolucion temporal de casos positivos acumulados (hombres y mujeres)
grafico_linea <-
covid_general |>
ggplot()+
geom_line(aes(x = fecha, y = hombres_positivos, colour = "Hombres"))+
geom_line(aes(x =fecha, y = mujeres_positivas, colour = "Mujeres"))+
scale_color_manual(name = "Casos  positivos acumulados", values = c("Hombres" = "cadetblue3", "Mujeres" = "coral3"))+
ggtitle("Evolución temporal de los casos positivos de Covid-19
acumulados de hombres y mujeres Costa Rica del 03/06/2020 al 30/05/2022.") +
xlab("Fecha") +
ylab("Casos acumulados")
grafico_linea
### Gráfico interactivo
ggplotly(grafico_linea) |>
config(locale = 'es')
```

## Gráfico 3. Casos positivos acumulados en menores, adultos y adultos mayores.


```{r}
#|  label: Generar grafico 3 sobre casos positivos acumulados por grupos de edad
grafico_etario <-
covid_general |>
ggplot()+
geom_line(aes(x = fecha, y = menores_positivos,colour="Menores de Edad"))+
geom_line(aes(x =fecha, y = adultos_positivos, colour = "Adultos"))+
geom_line(aes(x =fecha, y = acumulado_adultos_mayores_positivos/10, colour = "Adultos Mayores"))+
scale_color_manual(name = "Casos acumulados por grupo etario", values = c("Menores de Edad" = "aquamarine4", "Adultos" = "cadetblue3", "Adultos Mayores" = "chocolate1"))+
ggtitle("Evolución temporal de los casos positivos acumulados
menores de edad, adultos y adultos mayores en
Costa Rica 3/06/2020 al 30/05/2022.") +
xlab("Fecha") +
ylab("Casos acumulados")
grafico_etario
### Gráfico interactivo
ggplotly(grafico_etario) |>
config(locale = 'es')
```

### Casos de Covid 19 Positivos
```{r}
#|  label: Analisis de casos positivos de covid por canton
# Carga del archivo CSV de entrada en un dataframe
# con la función read_delim() de readr
covid_cantonal_positivos <-
read_delim(
file = "C:/Users/HP/Documents/POSGRADO GIRH/Programación/TareaII_Manfred_Valentina/05_30_22_CSV_POSITIVOS.csv",
locale = locale(encoding = "WINDOWS-1252"), # para procesar las tildes
col_select = c("provincia", "canton", "30/05/2022")
)
# Cambio de nombre de columnas
covid_cantonal_positivos <-
covid_cantonal_positivos |>
rename(
positivos = '30/05/2022'
)
# Borrado de filas con valor NA u "Otros"
# en la columna canton
covid_cantonal_positivos <-
covid_cantonal_positivos |>
filter(!is.na(canton) & canton != "Otros")

```

## Tabla 2: Casos positivos de Covid por provincia y cantón.

```{r}
#|  label: Generar tabla 2 sobre casos positivos de covid por provincia y canton
# Tabla de datos de COVID cantonales positivos
covid_cantonal_positivos |>
datatable(options = list (
pageLength = 5,
language = list(url = '//cdn.datatables.net/plug-ins/1.10.11/i18n/Spanish.json')
))
```

## Histograma de distribución de los casos positivos de cantones por provincia

```{r}
#|  label: Generar histograma de distribucion de casos positivos dec antones por provincia
# Histograma ggplot2 de distribución del PIB per capita en 2007
histograma_cantonal <-
covid_cantonal_positivos |>
ggplot(aes(x = positivos, fill = provincia )) +
geom_histogram(aes(y = ..density..))+
geom_histogram(bins = 5)+
ggtitle("Frecuencia de casos de cantones agrupados por provincia")+
xlab("Distribución de casos positivos Covid-19 por provincia") +
ylab("Frecuencia") +
labs(caption = "Fuente: https://oges.ministeriodesalud.go.cr/.")
histograma_cantonal
### Histograma interactivo
ggplotly(histograma_cantonal) |>
config(locale = 'es')
```
